臺中高等行政法院判決
                                      110年度訴字第176號
                                   110年11月24日辯論終結
原      告　簡文毅
被      告　南投縣政府
代　表　人　林明溱
訴訟代理人　郭家綺
參　加　人　林緯祥
上列當事人間巷道爭議事件，原告不服內政部中華民國110年5月
24日台內訴字第1100026382號訴願決定，提起行政訴訟，本院判
決如下︰
　　主  文
一、原告之訴駁回。
二、訴訟費用由原告負擔。
    事實及理由
壹、程序方面
    本件原告經合法通知，無正當理由而未於言詞辯論期日到場
    ，核無行政訴訟法第218條準用民事訴訟法第386條所列各款
    情形，爰依到場被告之聲請，由其一造辯論而為判決。
貳、實體方面
一、爭訟概要：
    原告為南投縣○○鎮○○段○○○○000○號土地之共有人
    ，因訴外人東宏工程顧問有限公司（下稱東宏公司）受參加
    人林緯祥委託，於民國110年2月2日向被告申請認定廣明段
    866、867-1、868、869地號等4筆土地為現有巷道並指定建
    築線。被告於110年2月20日辦理現場會勘後，以110年3月8
    日府建管字第11000517891號公告（下稱原處分）認定洞角
    巷（下稱系爭巷道）所經866、867、867-1、868、869地號
    等5筆部分土地（下稱系爭土地），屬南投縣建築管理自治
    條例第16條第1項第2款及第4款規定所稱之現有巷道並指定
    建築線。原告不服，提起訴願，經內政部以110年5月24日台
    內訴字第1100026382號訴願決定（下稱訴願決定）駁回。原
    告仍不服，於是向本院提起本件行政訴訟。
二、原告起訴主張及聲明：
  ㈠主張要旨：
  1.原處分中有記載附件，然該附件未一併送達原告，則原處分
    即係不完整之處分，應屬無效。
  2.既成道路成立公用地役關係，首須為不特定公眾通行所必須
    ，然系爭巷道都是當地人在使用，且該巷道很多地方都是私
    有地，尚有許多爭議，被告急於公告認定，不無疑問。
  3.集集對岸農場之開發者為廣明段867-1地號的新所有人，其
    於本件認定現有巷道並指定建築線成立後，欲興建新的道路
    和橋樑，惟：⑴造橋的位置正好是兩條清水溪交會出口，如
    溪水氾濫將上游石頭沖刷而下堵住河道，將無法保障下游民
    眾之生命財產安全。⑵現在已有橋樑可供通行，且距造橋位
    置不到100公尺，如以政府經費造橋，豈非浪費公帑。⑶集
    集對岸農場之開發者買受廣明段867-1地號土地時保證不會
    做污染投資，然不久後卻開始製造空氣汙染，經檢舉抗議後
    方停止行為。
  4.本件現有路況已夠使用，原處分認定現有巷道並指定建築線
    對整條系爭巷道的住戶並無實益，惟一得利者僅為集集對岸
    農場之開發者等語。
  ㈡聲明：原處分及訴願決定均撤銷。
三、被告答辯要旨及聲明：
  ㈠答辯要旨：
  1.系爭巷道已供公眾通行達20年以上，此有林務局農林航空測
    量所68年2月航空攝影航照圖可證，該巷道無礙公共安全、
    公共衛生、公共交通、市容觀瞻且公益上確有需要，現況亦
    已鋪設柏油路面；再依集集鎮公所110年4月28日集鎮工字第
    1100005064號函所示，該巷道為公所養護之道路；又廣明段
    868地號土地登記簿謄本之使用類別登記為交通用地，現況
    已供道路使用，故被告依南投縣建築管理自治條例第16條第
    1項第2款及第4款認定系爭土地為現有巷道，並無違誤。
  2.本案系爭巷道為集集鎮洞角巷25、25-1、26、26-1、27-1及
    29-5號等6戶建築物主要出入之巷道，依集集鎮戶政事務所
    110年4月28日集戶字第1100000745號函可知，其中25號（設
    籍2戶）、25-1號（設籍2戶）、26號（設籍4戶）及26-1號
    （設籍1戶）共9戶門牌編釘日期已逾20年，與南投縣建築管
    理自治條例第16條第1項第3款規定相符。
  3.依南投縣建築管理自治條例第17條第1項第1款規定，本案系
    爭巷道係屬長度超過80公尺雙向通行之道路，且經被告110
    年2月20日現場勘查確認屬實，又該巷道現況寬度約4~5.2公
    尺，以該巷道中心線為準，兩旁均等退讓指定建築線，故本
    案建築線之指定現有巷道中心線退縮3公尺為建築線以達合
    計6公尺寬度，並無違誤。
  4.原告主張均非可採：
    ⑴被告於110年2月2日收受訴外人東宏公司申請認定現有巷
      道併指定建築線，嗣以110年2月5日府建管字第110003325
      9號函知會各相關人於110年2月20日辦理現場會勘，會勘
      當日有多位相關人到場，且於現場說明多時。原處分公告
      前除原告外其餘土地所有權人均無異議，亦無收受書面陳
      情意見之紀錄，故本件依據行政程序法規定作成原處分並
      張貼於被告之公告欄、集集鎮公所及廣明里辦公室，再以
      副本抄送系爭巷道行經之土地所有權人，至於附件部分僅
      正本收文者才有，係為提供副本收文者得於上開公告地點
      閱覽，並已於原處分內敘明。被告均依相關程序規定辦理
      ，並無違誤。
    ⑵司法院釋字第400號解釋係針對既成道路認定之所為，與
      南投縣建築管理自治條例中所稱之現有巷道實屬有別，被
      告僅依上開條例就現有巷道予以認定，並無不合。
    ⑶本件係訴外人東宏公司因廣明段867地號土地建築需要，
      於110年2月2日向被告提出申請認定現有巷道併指定建築
      線，被告依南投縣建築管理自治條例規定認定現有巷道已
      如前述，與原告所稱集集對岸農場想要造路、造橋，恐有
      大水危害、浪費公帑及環境污染云云，並無關聯等語。
  ㈡聲明：原告之訴駁回。
四、參加人陳述要旨及聲明：
  ㈠陳述要旨：
    參加人係委託訴外人東宏公司申請認定現有巷道及指定建築
    線，而系爭土地現況已經是巷道，被告所為原處分並無違誤
    。另參加人所有的土地為丁種建築用地，預計興建修車廠等
    語。
  ㈡聲明：駁回原告之訴。
五、爭點：
  ㈠被告以原處分公告認定系爭土地為現有巷道，其認事用法有
    無違誤？
  ㈡原告訴請撤銷訴願決定及原處分，是否有理由？
六、本院的判斷：
  ㈠前提事實：
    上揭事實概要欄所載之事實，除前列之爭點事項外，其餘為
    兩造所不爭執，並有廣明段869地號土地地籍圖謄本（本院
    卷第33頁）、非都市土地現有巷道指定建築線申請書（本院
    卷第61頁）、110年2月20日會勘紀錄（本院卷第65-66頁）
    、原處分（本院卷第17-18頁）、訴願決定（本院卷第41-44
    頁）等件附卷可證，此部分事實應堪認定。
  ㈡應適用的法令：
  1.建築法第42條規定：「建築基地與建築線應相連接，其接連
    部分之最小寬度，由直轄市、縣（市）主管建築機關統一規
    定。」第48條規定：「直轄市、縣（市）（局）主管建築機
    關，應指定已經公告道路之境界線為建築線。但都市細部計
    畫規定須退縮建築時，從其規定。前項以外之現有巷道，直
    轄市、縣（市）（局）主管建築機關，認有必要時得另定建
    築線；其辦法於建築管理規則中定之。」第101條規定：「
    直轄市、縣（市）政府得依據地方情形，分別訂定建築管理
    規則，報經內政部核定後實施。」
  2.南投縣建築管理自治條例第8條第1項規定：「建築基地面臨
    計畫道路、廣場、市區道路、公路或合於本自治條例規定之
    現有巷道者，得申請指定建築線。」第16條第1項規定：「
    本自治條例所稱現有巷道，現況平均寬度應為2公尺以上，
    且路面應鋪築適當之硬鋪面，並符合下列情形之一者：一、
    供公眾通行，具有公用地役關係之巷道。二、供公眾通行20
    年以上，並經本府認定無礙公共安全、公共衛生、公共交通
    及市容觀瞻且公益上確有需要之巷道。……四、土地登記簿
    謄本之地目登記為道或使用地類別登記為道路用地。……。
    」第17條第1項第1款規定：「面臨現有巷道之基地，其建築
    線之指定，應依下列規定辦理：一、巷道為單向出口長度在
    40公尺以下，雙向出口在80公尺以下，寬度不足4公尺者，
    以該巷道中心線為準，兩旁均等退讓，以合計達到4公尺寬
    度之邊界線作為建築線；巷道長度超過上開規定者，兩旁亦
    應均等退讓，以合計達到6公尺寬度之邊界線作為建築線；
    ……。」
  ㈢被告以原處分公告認定系爭巷道經過之廣明段866、867、86
    7-1、868、869地號之部分土地（詳如本院卷第71頁現況測
    量圖所示）為南投縣建築管理自治條例第16條第1項第2款及
    第4款之現有巷道，並無違誤：
  1.依前揭南投縣建築管理自治條例第16條第1項第1款規定，可
    知「供公眾通行，具有公用地役關係之巷道」固為該條所指
    「現有巷道」類型之一，但符合該條其餘各款「現有巷道」
    之要件者，即得申請指定（示）建築線。本件被告係依據南
    投縣建築管理自治條例第16條第1項第2款及第4款規定，認
    定系爭巷道為現有巷道，而非依第1款「供公眾通行，具有
    公用地役關係之巷道」為認定，自無庸符合司法院釋字第40
    0號解釋對於公用地役關係之要件，而該條例第2款之現有巷
    道，其要件為「平均寬度2公尺以上、鋪有適當硬鋪面，供
    公眾通行20年以上，經被告認定無礙公共安全、公共衛生、
    公共交通及市容觀瞻且公益上確有需要」；至同條例第4款
    之要件則為「平均寬度2公尺以上、鋪有適當硬鋪面，且土
    地登記簿謄本之地目登記為道或使用地類別登記為道路用地
    。」
  2.經查，本件系爭巷道為南投縣集集鎮之洞角巷，其西南聯通
    投54線、東北聯通至頭埤巷（訴願卷第40-41頁），該巷道
    於68年間即已存在，此有林務局農林航空測量所68年航照圖
    在卷（本院卷第75頁）可稽，又據南投縣集集鎮戶政事務所
    110年4月28日集戶字第1100000745號函暨所附設籍資料（本
    院卷第79-87頁）可知該巷道早於55年時即有門牌編釘，足
    證系爭巷道業已供住戶及不特定民眾通行達20年以上。又系
    爭巷道寬約4.0公尺至5.2公尺，其上並鋪有柏油路面，此有
    被告110年2月20日會勘紀錄（本院卷第65-66頁）、現況測
    量圖暨取景照片（本院卷第71頁）可證，是以系爭巷道平均
    寬度已達2公尺以上，並鋪有適當之硬路面，故被告審酌系
    爭巷道供住戶及不特定公眾聯通之用達20年以上，無礙公共
    安全、公共衛生、公共交通及市容觀瞻，且公益上確有需要
    ，乃依南投縣建築管理自治條例第16條第1項第2款規定認定
    系爭土地為現有巷道，實屬適法有據。又系爭巷道主要坐落
    於廣明段868地號土地上，該土地所有人為集集鎮公所，其
    土地登記使用類別為交通用地，為兩造所不爭執，則被告另
    認定其中廣明段868地號土地為同條項第4款之現有巷道，經
    核亦無違誤。
  ㈣原告雖以前詞主張原處分違法，惟查：
  1.按行政程序法第111條規定：「行政處分有下列各款情形之
    一者，無效︰一、不能由書面處分中得知處分機關者。二、
    應以證書方式作成而未給予證書者。三、內容對任何人均屬
    不能實現者。四、所要求或許可之行為構成犯罪者。五、內
    容違背公共秩序、善良風俗者。六、未經授權而違背法規有
    關專屬管轄之規定或缺乏事務權限者。七、其他具有重大明
    顯之瑕疵者。」其中第1款至第6款為例示規定，第7款「其
    他具有重大明顯之瑕疵者」則用以補充前6款未及涵蓋無效
    情形之概括規定。所謂無效之行政處分，係指行政行為雖有
    行政處分之形式，但其內容具有明顯、嚴重瑕疵而自始、當
    然、確定不生效力。基於維護法律安定性、公益性，學說及
    各國立法例皆認為行政處分是否無效，除法律定有明文之情
    形外，宜從嚴認定，兼採「明顯瑕疵說」與「重大瑕疵說」
    作為認定標準之理論基礎。行政處分是否具有重大明顯瑕疵
    ，非依當事人之主觀見解，或依受法律專業訓練者之認識能
    力判斷，而係依一般具有合理判斷能力者之認識能力決定之
    ，其簡易之標準即係普通社會一般人一望即知其瑕疵為判斷
    標準。
  2.原處分公告中固含有附件「建築線指定成果圖」（即現況測
    量圖），惟原處分中亦載明：「公告事項：……二、公告地
    點：本府公告欄、集集鎮公所及廣明里辦公處，建築線指定
    成果圖可至本府、集集鎮公所及廣明里辦公處閱覽。三、副
    本抄送本案現有巷道行經之土地所有權人知照。……。」從
    而，原處分已敘明送達土地所有人者為公告之副本，而公告
    中之附件「建築線指定成果圖」可至南投縣政府、集集鎮公
    所及廣明里辦公處閱覽。是以，被告雖未將原處分之附件一
    併送達原告，然被告亦已敘明可供閱覽附件之處所，此或對
    原告有不便之處，然非屬上開行政程序法第111條各款所定
    行政處分無效之情事，故原告主張容有誤會。
  3.至於原告主張集集對岸農場之開發者，即廣明段867-1地號
    之土地所有人想要造路、造橋，恐有大水危害、浪費公帑及
    環境污染乙節。經查，本件係因廣明段867地號土地之所有
    人即參加人林緯祥，欲於其土地上興建修車廠遂委託訴外人
    東宏公司向被告申請認定現有巷道併指定建築線，則原告上
    開主張與本件應無關聯；又廣明段867-1地號土地所有人之
    開發行為是否會造成原告所稱之危害，亦非本件之審查範圍
    ，故原告前述主張均非可採。
  ㈤綜上所述，原處分依南投縣建築管理自治條例第16條第1項
    第2款及第4款規定認定系爭巷道經過之廣明段866、867、86
    7-1、868、869地號之部分土地為現有巷道，經核並無違誤
    ，訴願決定遞予維持，亦無不合。原告訴請撤銷，為無理由
    。
  ㈥又本件判決基礎已經明確，兩造其餘的攻擊防禦方法及訴訟
    資料經本院斟酌後，核與判決結果不生影響，無一一論述的
    必要，併此敘明。
七、結論：原告之訴為無理由，應予駁回。
中　　華　　民　　國　　110　  年　　11　 月　　30　  日
                臺中高等行政法院第三庭
                            審判長法官  陳  文  燦
                                法  官  張  升  星
                                法  官　楊  嵎  琇
以上正本證明與原本無異。
如不服本判決，應於送達後20日內，向本院提出上訴狀，其未表
明上訴理由者，應於提出上訴後20日內向本院補提理由書（均須
按他造人數附繕本）；如於本判決宣示或公告後送達前提起上訴
者，應於判決送達後20日內補提上訴理由書（須附繕本）。未表
明上訴理由者，逕以裁定駁回。
上訴時應委任律師為訴訟代理人，並提出委任書，但符合下列情
形者，得例外不委任律師為訴訟代理人：
┌─────────┬────────────────┐
│得不委任律師為訴訟│         所  需  要  件         │
│代理人之情形      │                                │
├─────────┼────────────────┤
│（一）符合右列情形│1.上訴人或其法定代理人具備律師資│
│　　　之一者，得不│  格或為教育部審定合格之大學或獨│
│　　　委任律師為訴│  立學院公法學教授、副教授者。  │
│　　　訟代理人　  │2.稅務行政事件，上訴人或其法定代│
│                  │  理人具備會計師資格者。        │
│                  │3.專利行政事件，上訴人或其法定代│
│                  │  理人具備專利師資格或依法得為專│
│                  │  利代理人者。                  │
├─────────┼────────────────┤
│（二）非律師具有右│1.上訴人之配偶、三親等內之血親、│
│      列情形之一，│  二親等內之姻親具備律師資格者。│
│      經最高行政法│2.稅務行政事件，具備會計師資格者│
│      院認為適當者│  。                            │
│      ，亦得為上訴│3.專利行政事件，具備專利師資格或│
│      審訴訟代理人│  依法得為專利代理人者。        │
│                  │4.上訴人為公法人、中央或地方機關│
│                  │  、公法上之非法人團體時，其所屬│
│                  │  專任人員辦理法制、法務、訴願業│
│                  │  務或與訴訟事件相關業務者。    │
├─────────┴────────────────┤
│是否符合（一）、（二）之情形，而得為強制律師代理之例│
│外，上訴人應於提起上訴或委任時釋明之，並提出（二）所│
│示關係之釋明文書影本及委任書。                      │
└──────────────────────────┘
中　　華　　民　　國　　110　  年　　11　 月　　30　  日
              　                書記官　莊  啓  明